臺灣雲林地方法院刑事判決
 110年度訴字第110號
公  訴  人  臺灣雲林地方檢察署檢察官
被      告  徐昌昱


            張捷森


上列被告等因詐欺案件，經檢察官提起公訴（109年度偵字第528
7號、110年度偵緝字第1號），被告於準備程序就被訴事實為有
罪之陳述，經本院合議庭裁定由受命法官獨任行簡式審判程序，
判決如下：
    主    文
丙○○犯三人以上共同詐欺取財罪，處有期徒刑壹年貳月。未扣案
之犯罪所得新臺幣捌仟元沒收，於全部或一部不能沒收或不宜執
行沒收時，追徵其價額。
丁○○犯三人以上共同詐欺取財罪，處有期徒刑壹年壹月。未扣案
之犯罪所得新臺幣伍仟元沒收，於全部或一部不能沒收或不宜執
行沒收時，追徵其價額。
    事    實
一、丙○○、丁○○於民國108年10月間某日加入由真實姓名年籍不
    詳暱稱「小紹」之成年人所屬，以實施詐欺為手段，具有持
    續性、牟利性及結構性之詐騙集團犯罪組織(丙○○另涉嫌加
    入本案詐騙集團，並詐騙他人部分，業經臺灣桃園地方檢察
    署檢察官以109年度偵緝字第2169號提起公訴，於110年1月1
    9日繫屬於臺灣桃園地方法院，丁○○另涉嫌加入本案詐騙集
    團，並詐騙他人部分，業經臺灣桃園地方檢察署檢察官以10
    9年度偵字第30357號、109年度少連偵字第409號提起公訴，
    於109年10月26日繫屬於臺灣桃園地方法院，故其等所犯參
    與犯罪組織罪部分，本案並非最先繫屬於法院之案件），甲○○（另行審結）則於109年1月8日前某日加入上開詐騙集團
    （甲○○另涉嫌加入本案詐騙集團，並詐騙他人部分，業經臺
    灣桃園地方檢察署檢察官以109年度偵字第30357號、109年
    度少連偵字第409號提起公訴，於109年10月26日繫屬於臺灣
    桃園地方法院，故其所犯參與犯罪組織罪部分，本案並非最
    先繫屬於法院之案件），均擔任「收水車手（即負責監督車
    手，並向車手收取詐欺款項）」之工作，丙○○並負責以微信
    與「小紹」聯繫相關事宜。
二、丙○○、丁○○與甲○○、「小紹」、其他真實姓名年籍不詳之詐
    騙集團成年成員，共同意圖為自己不法之所有，基於3人以
    上共同犯詐欺取財之犯意聯絡，先由其他詐欺集團成年成員
    ，於109年1月2日以電話號碼+000000000000號撥打至電話號
    碼00-0000000號，由戊○○接聽後，該詐欺集團成員即自稱係
    臺北市健保局人員江淑芬，向戊○○詢問已向健保局領取多少
    錢，戊○○稱並未向健保局領錢，嗣由其他詐欺集團成年成員
    假冒臺北市警察局巡官林文華，向戊○○詢問金錢存放之地點
    為何，復由詐欺集團成年成員假冒警察局隊長，向戊○○稱其
    健保卡遭盜用，懷疑戊○○與歹徒具有合作關係，戊○○再接獲
    詐欺集團成員假冒台北地檢署檢察官林漢強來電，向其稱歹
    徒利用其證件向健保局領取新臺幣(下同)70多萬元，並投資
    好幾百萬，目前已破獲20多名歹徒並已羈押，且搜獲200多
    張證件，然念在戊○○歲數已大，僅需於3日內分別至臺灣銀
    行、古坑鄉農會、古坑郵局各領取20萬元，會有臺北地檢署
    檢察官至家中向戊○○拿取30萬元等語，戊○○因而陷於錯誤，
    分別於①109年1月2日14時許至雲林縣斗六市臺灣銀行提領20
    萬元、②109年1月6日15時許至雲林縣古坑郵局提領20萬元、
    ③109年1月7日16時許至雲林縣古坑鄉永光農會提領20萬元。
    戊○○於109年1月8日再度接獲詐欺集團成年成員假冒檢察官
    來電，請戊○○將上開所提領之60萬元交付給雲林地檢署派至
    家中取款之人員，戊○○即於同日16時21分許，將上開所提領
    之60萬元，交給上開詐騙集團所屬擔任「取款車手」之少年
    王○廷(另由本院少年法庭審理)，而丙○○亦於同日聽從「小
    紹」之指示，駕駛甲○○所有之車牌號碼000-0000號自用小客
    車，搭載丁○○、甲○○自桃園市楊梅區南下，前往雲林縣古坑
    鄉桂林村內館10之1號，等待王○廷向戊○○取款60萬元後，即
    由丁○○在該地向王○廷收取60萬元，再由丁○○於車內將60萬
    元交付給丙○○，復由丙○○駕駛上開車輛搭載丁○○、甲○○立即
    返回桃園，並在址設桃園市○○區○○○○00○0號之「歡之林汽車
    旅館」內，由丙○○分別交付報酬5,000元給丁○○、甲○○，再
    扣除自己之報酬8,000元後，將其餘贓款交付給「小紹」收
    受，另由丁○○於同日晚上在桃園市楊梅區瑞平路上之統一超
    商交付報酬給王○廷。嗣經戊○○發覺有異，乃報警處理，為
    警循線查悉上情。
三、案經戊○○訴由雲林縣警察局斗南分局報告臺灣雲林地方檢察
    署檢察官偵查起訴。
    理    由
一、被告丙○○、丁○○所犯均係死刑、無期徒刑、最輕本刑為3年
    以上有期徒刑以外之罪，其等於準備程序就前揭被訴事實為
    有罪之陳述，經受命法官告知簡式審判程序之旨，並聽取其
    等與公訴人之意見後，本院合議庭認無不得或不宜改依簡式
    審判程序進行之情事，依刑事訴訟法第273條之1第1項、第2
    84條之1規定，裁定由受命法官獨任進行簡式審判程序，合
    先敘明。
二、上開犯罪事實，業據被告丙○○、丁○○於警詢、偵查中、本院
    準備程序及審理時坦承在案，所述互核大致相符，核與證人
    即共同被告甲○○、證人即共犯王○廷於警詢、偵訊時證述本
    案犯案過程（警卷第5至21頁、他卷第161至167頁）大致吻
    合，並據證人即告訴人戊○○於警詢證述其被害情節歷歷（警
    卷第27至31頁），復據證人即搭載王○廷之計程車司機李守
    煌於警詢證述其於109年1月8日搭載客人（即持用門號0000-
    000000號行動電話之王○廷）往返高鐵站及雲林縣古坑鄉之
    情節綦詳（警卷第33至35頁），且有告訴人之雲林縣古坑鄉
    農會、中華郵政古坑郵局、臺灣銀行斗六分行存摺封面暨內
    頁明細（他卷第45至55頁）、提出之臺北地檢署監管科109
    年1月8日收據影本（他卷第57頁）、雲林縣警察局斗南分局
    偵查隊職務報告（警卷第3至4頁）、車牌號碼000-0000號自
    用小客車之車輛詳細資料報表（他卷第27頁）、路口監視器
    影像翻拍截圖（警卷第39至53頁）、證人陳守煌提供之手機
    通話紀錄翻拍截圖（警卷第55至59頁）、雲林縣路口影像監
    控系統車牌辨識結果（他卷第296至32頁）在卷可憑，足認
    被告丙○○、丁○○上開自白核與事實相符，應堪採信。是本案
    事證明確，被告丙○○、丁○○所為3人以上共同詐欺取財之犯
    行，均可認定，應予依法論科。
三、論罪科刑：
  ㈠刑法第339條之4第1項第2款之立法理由為多人共同行使詐術
    手段，易使被害人陷於錯誤，其主觀惡性較單一個人行使詐
    術為重，有加重處罰之必要，爰仿照本法第222條第1項第1
    款之立法例，將「三人以上共同犯之」列為第2款之加重處
    罰事由，本款所謂「三人以上共同犯之」，不限於實施共同
    正犯，尚包含同謀共同正犯。查被告丙○○、丁○○及共同被告
    甲○○加入共犯王○廷、「小紹」所屬本案詐欺集團，共同詐
    騙告訴人，在告訴人受騙後，由共犯王○廷前往取款，再交
    給負責收水工作的被告丙○○、丁○○及共同被甲○○，足認被告
    丙○○、丁○○及共同被甲○○所加入之本案詐欺犯行之成員人數
    超過三人以上。被告丙○○、丁○○所為，均係犯刑法第339條
    之4第1項第2款之三人以上共同詐欺取財罪。至於起訴書雖
    主張被告丙○○、丁○○與其他詐騙集團成員係共同冒用公務員
    名義犯詐欺取財罪，惟以現今詐欺犯行猖獗，每個詐欺案之
    手法未盡相同，被告丙○○、丁○○均供稱不清楚本案詐欺集團
    其他成員對告訴人實施詐騙之手法為何，只負責收水工作（
    偵卷第125頁；偵緝卷第74頁；本院卷第107頁），證人即共
    同被告甲○○於警詢、偵訊時亦為相同之供述（警卷第8頁；
    他卷第163頁），且依卷存證據資料，亦缺乏積極證據足資
    證明被告丙○○、丁○○為負責致電給本案告訴人以實施詐術之
    人，或被告丙○○、丁○○對於本案詐欺集團成員係冒用公務員
    名義此情有所認識或預見，自無從構成刑法第339條之4第1
    項第1款冒用政府機關或公務員名義詐欺取財罪，起訴書主
    張被告丙○○、丁○○構成此款加重事由，容有誤會，併予敘明
    。
  ㈡被告丙○○、丁○○參與本案詐欺取財犯行，與共同被告甲○○、
    共犯王○廷、「小紹」及其他詐騙集團成員（犯罪人數達3人
    以上），具有犯意聯絡及行為分擔，應論以共同正犯。
  ㈢按兒童及少年福利與權益保障法第112條第1項前段（原兒童
    及少年福利第70條第1項前段）規定：成年人教唆、幫助或
    利用兒童及少年犯罪或與之共同實施犯罪或故意對其犯罪者
    ，加重其刑至二分之一。此項規定為少年事件處理法第85條
    第1項之特別規定，依後法優於前法，特別法優於普通法之
    法律適用原則，自應優先於少年事件處理法適用，最高法院
    94年度台上字第856號判決參照。而成年人與兒童或少年共
    同實施犯罪，而有上開加重其刑規定之適用者，固不以其明
    知共同實施犯罪之人為兒童或少年之確定故意為必要，但仍
    以其有與兒童或少年共同實施犯罪之「不確定故意」，亦即
    預見共同實施犯罪之人為兒童或少年，且對於共同實施犯罪
    之人係兒童或少年，並不違背其本意者，始足當之（最高法
    院98年度台上字第6743號判決參照）。經查，本案詐騙集團
    雖有少年王○廷參與其中，然證人即共犯王○廷於警詢時均證
    稱：我不認識車上的3名上手，平時都是以FACETIME聯絡等
    語（警卷第15、20頁），被告丙○○、丁○○亦供稱：不認識王
    ○廷，不知道案發當時王○廷未滿18歲等語（本院卷第106、1
    07頁），是依現有卷證資料，尚難遽認被告丙○○、丁○○與共
    犯王○廷聯絡、向王○廷收取款項或給付報酬給王○廷時，明
    知或可得而知其當時係未滿18歲之少年，自不得依兒童及少
    年福利與權益保障法第112條第1項之規定加重其刑。
  ㈣爰以審酌被告丙○○前有賭博、過失傷害、贓物、詐欺等前科
    ，素行非佳，被告丁○○威並無犯罪前科，但有參與同一集團
    期間所犯詐欺案件繫屬於其他法院之素行，有其等之臺灣高
    等法院被告前案紀錄表附卷可佐；又被告丙○○、丁○○正值青
    年，竟不思以正常途徑賺取財物，圖謀非法所得而加入詐欺
    集團擔任收水車手工作，所為助長犯罪之猖獗，並造成告訴
    人受有前揭財產上損失，應予非難；衡酌被告丙○○、丁○○犯
    後業已坦承犯行，並與告訴人調解成立（參本院110年度司
    附民移調字第32、33號調解筆錄），尚具悔意，告訴人並到
    庭表示；如果被告願意返還我遭詐騙的款項，願意不再追究
    ，請法官依法判決等語（本院卷第108、109、227頁），暨
    被告丙○○自陳目前做工維生，月薪3萬元，為高中肄業之教
    育程度，未婚，家中有父母、哥哥之家庭狀況；被告丁○○自
    陳目前有工作，月薪35,000元，為高中肄業之教育程度，未
    婚，家中有父母、哥哥之家庭狀況及檢察官之求刑、被告2
    人對量刑之意見等一切情狀，分別量處如主文所示之刑，期
    許被告2人改正。
四、沒收部分：
  ㈠按二人以上共同犯罪，關於犯罪所得之沒收、追繳或追徵，
    倘個別成員並無犯罪所得，且與其他成員對於所得亦無事實
    上之共同處分權時，同無「利得」可資剝奪，特別在集團性
    或重大經濟、貪污犯罪，不法利得龐大，一概採取絕對連帶
    沒收、追繳或追徵，對未受利得之共同正犯顯失公平，故應
    採沒收或追徵應就各人所分得者為之之見解。又所謂各人「
    所分得」，係指各人「對犯罪所得有事實上之處分權限」，
    法院應視具體個案之實際情形而為認定（最高法院104年度
    台上字第3937號判決意旨參照）。又按犯罪行為人雖與被害
    人達成民事賠償和解，惟實際上並未將民事賠償和解金額給
    付被害人，或犯罪所得高於民事賠償和解金額者，法院對於
    未給付之和解金額或犯罪所得扣除和解金額之差額部分等未
    實際賠償之犯罪所得，自仍應諭知沒收或追徵。至於檢察官
    日後就判決關於被告犯罪所得諭知沒收及追徵部分指揮執行
    時，倘被告有實際賠償被害人所受損害之全部或一部之情形
    ，仍應將該業已賠償部分扣除之，不能重複執行（最高法院
    107年度台上字第4593號判決意旨參照）。
  ㈡經查，被告丙○○、丁○○為本案加重詐欺犯行分別獲得8,000元
    、5,000元之報酬，業據被告丙○○、丁○○於本院準備程序時
    供述在案（本院卷第113、114、213、214頁），應分屬被告
    丙○○、丁○○本案犯行之犯罪所得；又被告丙○○、丁○○雖已與
    告訴人調解成立，惟尚未開始支付賠償金額，依據前揭說明
    ，仍應依刑法第38條之1第1項前段、第3項之規定宣告沒收
    ，並於全部或一部不能沒收或不宜執行沒收時，追徵其價額
    。另日後倘被告丙○○、丁○○有實際支付賠償金額，執行檢察
    官執行沒收時，應依上開最高法院判決意旨扣除之，附此敘
    明。
五、應依刑事訴訟法第273條之1第1項、第299條第1項前段，刑
    法第339條之4第1項第2款、第28條、第38條之1第1項前段、
    第3項，刑法施行法第1條之1第1項，判決如主文。
本案經檢察官王聖豪、乙○○提起公訴，檢察官蕭仕庸到庭執行職
務。
中　　華　　民　　國　　110 　年　　6 　　月　　2 　　日
                  刑事第六庭    法　官  陳雅琪
以上正本證明與原本無異。
如不服本判決應於收受判決後20日內向本院提出上訴書狀，並應
敘述具體理由；其未敘述上訴理由者，應於上訴期間屆滿後20日
內向本院補提理由書（均須按他造當事人之人數附繕本）。「切
勿逕送上級法院」。
                                書記官  林家莉 
中　　華　　民　　國　　110 　年　　6 　　月　　3 　　日
附錄本判決論罪科刑法條全文：
中華民國刑法第339條之4
犯第339條詐欺罪而有下列情形之一者，處1年以上7年以下有期
徒刑，得併科1百萬元以下罰金：
一、冒用政府機關或公務員名義犯之。
二、三人以上共同犯之。
三、以廣播電視、電子通訊、網際網路或其他媒體等傳播工具，
    對公眾散布而犯之。
前項之未遂犯罰之。